【裁判字號】    98,上訴,1918
【裁判日期】    981119
【裁判案由】    殺人未遂等
【裁判全文】
臺灣高等法院臺中分院刑事判決        98年度上訴字第1918號
上  訴  人  臺灣臺中地方法院檢察署檢察官
被      告  戊○○
                      號
輔  佐  人  己○○
指定辯護人  本院公設辯護人  庚○○
上列上訴人因被告殺人未遂等案件，不服臺灣臺中地方法院98年
度訴字第1480號，中華民國98年7月1日第一審判決（起訴案號：
臺灣臺中地方法院檢察署97年度偵字第29400號），提起上訴，
本院判決如下：
    主  文
上訴駁回。
    理  由
一、本件公訴意旨略以：被告戊○○基於殺人之犯意，於民國97
    年12月27日15時12分許，在臺中市○○區○○路1段218巷5
    弄8之7號前，持外裹枕頭套之柴刀，朝被害人丙○○之頭部
    揮砍，口裏唸者要砍被害人丙○○到死，造成被害人丙○○
    倒臥地上，受有頭皮、左耳、左前臂撕裂傷等傷害。後被害
    人即丙○○之子乙○○見狀前往將被害人丙○○扶起，被告
    復持刀朝被害人乙○○揮砍，因被害人乙○○以左手臂阻擋
    ，造成被害人乙○○受有左肘撕裂傷合併鷹嘴凸骨折及尺神
    經損傷等傷害，嗣被害人即丙○○之子甲○○趕到後欲制伏
    被告，被告復基於傷害之不確定故意，於過程中被害人甲○○左手遭砍傷，受有左前臂撕裂傷之傷害，因認被告涉犯刑
    法第271條第3項、第1項之殺人未遂罪嫌及同法第277條第1
    項之傷害罪嫌。
二、按犯罪事實應依證據認定之，無證據不得認定犯罪事實；不
    能證明被告犯罪，應諭知無罪之判決，刑事訴訟法第154條
    第2項、第301條第1項分別定有明文。次按所謂認定犯罪事
    實之證據，係指足以認定被告確有犯罪行為之積極證據而言
    ，該項證據自須適合於被告犯罪事實之認定，始得採為斷罪
    之資料；又事實之認定，應憑證據，如未能發現相當確實證
    據，或證據不足以證明，自不能以推測或擬制之方法，以為
    裁判之基礎，最高法院29年上字第3105號、40年臺上字第86
    號判例著有明文。次按認定犯罪事實所憑之證據，無論係直
    接證據或間接證據，其為訴訟上之證明，須於通常一般之人
    均不致有所懷疑，而得確信其為真實之程度者，始得據為有
    罪之認定，倘其證明尚未達到此一程度，而有合理之懷疑存
    在，復無其他調查途徑可尋，法院即應為無罪之判決，最高
    法院76年臺上字第4986號著有判例。再按殺人未遂與重傷或
    傷害之區別，端在其犯罪之故意為如何，受傷之部位，不過
    為參考之資料而已（69年度臺上字第5155號判決意旨參照）
    。殺人未遂與傷害之區別，本視加害人有無殺意為斷，被害
    人受傷之程度，被害人受傷處所是否為致命部位，及傷痕多
    寡，輕重如何，僅足供認定有無殺意之參考，究不能據為區
    別殺人未遂與傷害之絕對標準，故不能僅因被害人受傷之位
    置係屬人體要害，即認定加害人自始即有殺害被害人之犯意
    （最高法院94年度臺上字第6857號判決意旨參照）。殺人未
    遂罪之成立，以有戕害他人生命之故意，著手於刺殺之實行
    而未發生死亡之結果為要件。故行為人是否具有殺人之故意
    ，加害時所用器具，被害人受傷多寡以及受傷部位是否為致
    命之處，有時雖可藉為認定有無殺意之心證，但究不能據為
    絕對之標準，尚須就行為人主觀犯罪認識與客觀犯罪事實，
    參酌社會上一般經驗法則論理為斷（最高法院84年度臺上字
    第403號判決意旨參照）。換言之，殺人罪、重傷害罪或傷
    害罪之區別，無非在以被告行為時，其主觀上之犯意而定。
    至被害人之傷痕多寡、輕重、深淺及有無明顯立即之致命危
    險等因素，固不失為判斷殺人罪、重傷害罪及傷害罪之認定
    資料，惟仍須佐以行為人與被害人間之恩怨情仇、是否使用
    兇器、兇器是否預先準備、兇器種類為何、下手攻擊之部位
    、時間久暫、是否為偶發狀況、行為時之態度，並尚應深入
    觀察行為人與被害人之關係、衝突之起因、行為當時所受之
    剌激、下手力量之輕重，被害人受傷之情形及行為事後之態
    度及其他客觀之具體情事等，加以綜合判斷，始得推認判定
    行為人行兇之際究係殺人罪、重傷害罪或傷害罪之犯意。
三、經查：
  (一)、本件被告於86年間即曾因幻聽、被害妄想及攻擊行為等症
      狀至中國醫藥學院附設醫院就診，此有該院98年2月2日院
      管檔字第0980200355號函附被告病歷及病情說明附卷（附
      於97年度偵字第29400號卷第34至76頁）。又於87年間因
      慢性精神分裂症至澄清綜合醫院就診，有該院98年1月14
      日澄高字第980020號函附被告病歷（附於97年度偵字第
      2940 0號卷第30至33頁）附卷。再於98年間至行政院衛生
      署草屯療養院作精神鑑定，有該院98年1月14日草療精字
      第0980000179號函附卷（附於97年度偵字第29400號卷第7
      8頁）可憑，堪認被告之精神狀況自86年間起即出現問題
      。又本件經送行政院衛生署草屯療養院鑑定結果，認：「
      蔡員罹患精神分裂症多年，有被害妄想和聽幻覺等活躍症
      狀，現實感不佳，上述症狀和本次犯行有所關聯。本院推
      估在犯行當時，蔡員對於外界事務之知覺理會與判斷作用
      ，以及自由決定意思之能力，應已較普通人之平均程度顯
      然減退，鑑定認為蔡員犯行當時因精神障礙或其他心智缺
      陷，至其辨識行為違法或依其辨識而行為之能力顯著減低
      。」，此有該院98年4月16日草療精字第2476號函附鑑定
      報告書1份附卷（附於97年度偵字第29400號卷第90至93頁
      ）可稽。
  (二)、被害人丙○○於警詢中陳稱：伊不知道被告為何要砍傷伊
      ，伊頭部及左手臂有明顯刀傷，被告是持花色枕頭套內包
      覆不詳兇器砍傷伊，被告嘴裡自言自語不知道說什麼；伊
      當時人在家門前燒金紙，伊聽到被告在伊背後大聲喊叫後
      就拿刀從伊頭部砍下來，然後又再次拿刀砍伊第2次，後
      來伊兒子甲○○及乙○○發現伊遭被告砍傷衝出來救伊等
      語（見警卷第7頁）；被害人乙○○於警詢中陳稱：伊不
      知道被告為何要砍傷伊，被告是持花色枕頭套內包覆不詳
      兇器砍傷伊，被告嘴裡自言自語不知道在說什麼，伊聽到
      一句「我要把你收起來（台語）」等語（參見警卷第10頁
      ）；被害人甲○○於警詢中陳稱：伊不知道被告為何要砍
      傷伊，被告嘴裡自言自語不知道在說什麼，渠等與被告並
      無糾紛或仇恨等語（參見警卷第13、14頁）明確。被害人
      丙○○、乙○○、甲○○於原審審理中亦到庭陳稱：渠等
      與被告並無糾紛或仇恨等語明確。參諸被告於案發翌日應
      警訊及偵查中之應答內容，均答非所問，語無倫次，顯見
      被告於案發時之精神狀況已非健全，且被告與被害人等並
      無過節，案發之時亦未有何口角、糾紛發生，尚難認被告
      有何殺害被害人丙○○、乙○○之動機或主觀犯意。
  (三)、又被告係自被害人丙○○後方攻擊被害人丙○○，此據被
      害人丙○○陳述明確，是被告如有殺害被害人丙○○之意
      圖，以被告正值壯年強健之體格，當可密集下手行兇，被
      害人丙○○如何有閃避之可能？且被告如有殺害被害人丙○○、乙○○之意圖，則何需使用枕頭套包覆柴刀？如被
      告係預謀殺害被害人丙○○、乙○○，則何以使用已生銹
      變鈍之柴刀作為兇器？此均與常情迥異。況其當時精神狀
      態，如前所述，已近乎不能辨識其行為違法或欠缺依其辨
      識而行為之程度，其主觀上更難產生不確定殺人之故意。
      是尚本件難據被害人丙○○頭部受有傷害，遽認被告確有
      殺害被害人丙○○、乙○○之犯意。
四、本院審酌被告行兇當時之精神狀犯罪、行兇之工具、具體過
    程、案發時之情節及被害人受傷之情形，認被告主觀上應無
    殺害被害人丙○○、乙○○之動機及犯意，被告之行為，應
    僅成立刑法第277條第1項之傷害罪，公訴意旨認被告係犯刑
    法第271條第3項、第1項之殺人未遂罪，起訴法條，尚有未
    洽，惟毋庸變更起訴法條（按刑事判決得就起訴之犯罪事實
    變更檢察官起訴所引應適用之法條者，以科刑或免刑判決為
    限，本件檢察官以殺人未遂起訴，經審理結果，認為被告所
    犯實為傷害罪，未經合法告訴，則於判決理由欄敘明其理由
    逕依刑事訴訟法第303條第3款諭知不受理判決即可，並無適
    用同法第300條之餘地，此有最高法院71年度台上字第6600
    號判決可資參照）。
五、按告訴乃論之罪，未經告訴、請求或其告訴、請求經撤回或
    已逾告訴期間者，法院應諭知不受理之判決，刑事訴訟法第
    303條第3款定有明文。被告前開犯行均係犯刑法第277條第1
    項之傷害罪，依同法第287條前段之規定，須告訴乃論。經
    查，被害人丙○○於警詢中僅稱要向被告提出傷害求償、被
    害人乙○○於警詢、偵查中均未言明對被告提出傷害告訴，
    且被告與被害人丙○○等人於原審審理中業已達成調解，被
    告並已於98年6月12日給付首期款項，被害人丙○○、乙○○、甲○○均於原審辯論終結前具狀撤回傷害罪告訴，有聲
    請撤回告訴狀3紙存卷可參。原審法院因而諭知本件公訴不
    受理之判決，經核於法並無不合，應予維持。檢察官上訴意
    旨仍以被害人受傷部位係在人體要害，傷勢情狀嚴重，而認
    被告確有殺人犯意，並執以指摘原判決不當，並無理由，應
    予駁回。
據上論斷，應依刑事訴訟法第368條，判決如主文。
本案經檢察官丁○○到庭執行職務。
中    華    民    國    98    年    11    月    19    日
            刑事第六庭  審判長法  官  李  文  雄
                              法  官  陳  如  玲
                              法  官  邱  顯  祥
上列正本證明與原本無異。
如不服本判決應於收受送達後十日內向本院提出上訴書狀，其未
敘述上訴之理由者並得於提起上訴後十日內向本院補提理由書（
均須按他造當事人之人數附繕本）「切勿逕送上級法院」。
                              書記官  許  美  惠
中    華    民    國    98    年    11    月    19    日


司法院資訊處製作；財團法人民間司法改革基金會備份。
